【裁判字號】    87,自,7
【裁判日期】    890412
【裁判案由】    詐欺
【裁判全文】
福建金門地方法院刑事判決                              八十七年度自字第七號
    自  訴  人  甲○○○有限公司
    法定代理人  戊○
    自訴代理人  丙○○
    被      告  乙○○
    選任辯護人  丁志達律師
右列被告因詐欺案件，經自訴人提起自訴及福建金門地方法院檢察署檢察官移送併案
辦理（八十七年度偵字第一八八號、八十八年度偵字第四六八號），本院判決如左：
    主  文
乙○○無罪。
    理  由
一、自訴意旨略以：被告係「鑫輝工程有限公司」（以下簡稱鑫輝公司）之負責人，
    明知該公司財務已瀕臨破產之境，竟意圖為自己不法之所有，而萌生詐騙自訴人
    財物之犯意，並著手進行，於民國八十六年十一月及十二月間之短短二個月，即
    密集向自訴人訂購貨物，金額高達新台幣（以下同）一百六十餘萬元之「鍍鋅輕
    型鋼」。被告為使自訴人信其所言並順利交付財物，即交付一紙以金門縣農會信
    用部為付款人，金額一百四十五萬元之支票乙紙，然事實上，被告早已知該紙支
    票無法兌現，其用意僅為搪塞敷衍自訴人而已，是自訴人屆付款日八十七年（自
    訴狀載為八十六年）三月十二日提示時，果遭付款人以存款不足為由而被退票在
    案，且鑫輝公司於自訴人提示支票前早遭金融機構列為拒絕往來戶。又被告於取
    得自訴人交付之財物後，旋即避不見面，更於自訴人提示支票不獲付款，察覺其
    詐騙行為欲尋其解決時，竟置之不理，甚且表示拒不還款之態，旋即逃匿無蹤，
    迄今仍是杳然無息，核其所為，顯該當刑法第三百三十九條第一項詐欺取財罪嫌
    云云。
二、按犯罪事實應依證據認定之，無證據不得推定其犯罪事實；不能證明被告犯罪者
    ，應諭知無罪之判決，刑事訴訟法第一百五十四條、第三百零一條第一項分別定
    有明文。又所謂認定犯罪事實之證據，係指足以認定被告確有犯罪行為之積極證
    據而言，如未發現相當證據，或證據不足以證明，自不能以推測或擬制之方法，
    以為裁判基礎。且自訴人之自訴，係以使被告受刑事訴追為目的，是其陳述是否
    與事實相符，仍應調查其他事實以資審認，始得為不利被告之認定。又認定不利
    於被告之事實，需依積極證據，茍積極證據不足為不利於被告事實之認定時，即
    應為有利於被告之認定，更不必有何有利之證據。次按，刑事訴訟上證明之資料
    ，無論其為直接證據或間接證據，均須達於通常一般人均不致於有所懷疑，而得
    確信其為真實之程度，始得據為有罪之認定，若其關於被告是否犯罪之證明未能
    達此程度，而有合理性懷疑之存在，致使無從形成有罪之確信，根據「罪證有疑
    ，利於被告」之證據法則，即不得遽為不利被告之認定，其以情況證據（即間接
    證據）斷罪時，尤須基於該證據在直接關係上所可證明之他項情況事實，本乎推
    理作用足以確證被告有罪，方為合法，不得徒憑主觀上之推想，將一般經驗上有
    利被告之其他合理情況逕予排除，此觀諸最高法院七十六年台上字第四九八六號
    、三十二年度上字六七號判例意旨亦甚明顯。另按，法院固應依職權調查證據，
    但並無蒐集證據之義務，法院調查之範圍以審判中案內所存在之一切證據為限，
    案內所不存在之證據，即不得責令法院為發現真實，應依職權從各方面詳加蒐集
    、調查，亦經最高法院八十七年度台非字第一號判決闡釋在案。
三、本件自訴人以被告乙○○涉犯詐欺取財罪嫌，主要論據在於被告於八十六年十月
    二十二日以鑫輝公司名義與自訴人訂有鋼鐵材料之買賣契約，自訴人依約分三次
    交貨，被告收到上開貨物後，即先後分別於八十六年十二月二十三日及八十七年
    一月十九日寄交所簽發之付款人為金門縣農會，發票日八十七年三月十日，面額
    一百四十五萬元，及發票日八十七年三月三十一日，面額十九萬一千元之支票二
    紙與自訴人作為給付貨款，詎料屆期提示，均未獲付款，迭經催討，被告亦置之
    不理，又被告自八十七年二月間始，退票記錄有十次之多，並於同年三月十二日
    被轉入拒絕往來戶，足證其早已無清償債務能力，詎被告未事先告知，又未提出
    清償方案，其自始至終均無償債之誠意，至為灼然。另被告一再辯稱伊因業主未
    依約付款而無法支付本件貨款，惟尚有能力購買吊車，渠之說詞，矛盾之至，是
    被告如非明知無資力清償本件貨款，即係一開始蓄意倒債，核其行徑實難謂無詐
    欺之嫌云云。訊之被告固坦承對於自訴人所指與之訂有鋼材買賣契約，並有簽發
    支票二紙作為貨款，嗣因退票未予付款之事實，惟堅持否認有何詐欺犯行，辯稱
    ：被告於八十六年十月間與自訴人簽訂鋼材買賣契約，在收到貨物後，於八十六
    年十二月二十三日及八十七年一月十九日各寄交面額一百四十五萬及十九萬一千
    元之支票二紙作為貨款，而在該期間內，被告於金門縣信用合作社每月兌付之支
    票金額或為四百餘萬元，或為八百餘萬元，或為二百餘萬元，總計四個月兌付總
    金額約為一千九百五十餘萬元，而在金門縣農會兌付之支票金額，在八十六年十
    二月及八十七年一月間，共二個月累計二百九十餘萬元，是自被告與自訴人訂約
    始以迄寄交支票間，並非無資力之人，此自訴人亦自承，其於收受支票時，有去
    徵信，當時尚未跳票。又被告以承攬工程為業，八十七年二月間受業主拖累，資
    金頓時週轉不靈，迭遭退票，惟仍與有關債權人協商，以其債權所由發生之工地
    陸續收取之工程款支付，皆能面對持票人取得諒解，並無畏縮逃逸之事。而向自
    訴人所購之鋼材，因業主許永佚之工程涉嫌違建，至今無法處理，原預定八十六
    年農曆年底完工之工程，因而延宕，遂未能取得四百多萬元之工程款，造成財務
    困難，無法兌現交付自訴人之支票，而該鋼材現仍置於業主許永佚工地或自設之
    倉庫，既未賤價賣出，亦未移置藏匿，被告何有詐欺購物之嫌，又被告向國外購
    買吊車，並非用現金買的，而是用祖產、不動產及原有吊車抵押借款購得，自訴
    人之指控，顯與事實相左，實無足採，是被告既無不法所有之意圖，亦未行使詐
    術，尤無故意，應為無罪諭知等語。
四、經查，鑫輝公司在金門縣農會信用部開立之支票存款帳戶（帳號：０九六六０七
    ）係於八十六年十一月二十七日新開戶，觀其開戶後至八十七年一月二十六日止
    之支票存款往來情形，並未有透支或因存款不足退票情事，其存款餘額尚有於八
    十七年一月十二日時高達一百六十六萬五千一百八十四元，其交易尚屬正常；另
    查被告乙○○於金門縣信用合作社之支票存款帳戶（帳號：０二六九八五），自
    八十六年十月一日起至八十七年一月三十一日止之支票存款往來情形，期間雖多
    有透支情形，惟均能於短時間內補足，且其透支金額，至多亦僅有五十九餘萬元
    ，而其存入金額，高達百萬元以上者，有九次之多；結餘款在百萬元以上之次數
    ，亦有六次，上開期間四個月之總支出與總存入之差額，亦僅有透支四千三百一
    十六元，顯見被告之資金往來尚屬正常，並無明顯不足之情。雖被告與自訴人於
    八十六年十月二十二日訂立買賣契約時，其在金門縣信用合作社之支存帳戶餘額
    為透支四十六萬九千五百四十三元，惟在同年月三十日即有轉帳存入八十五萬元
    補足，而被告在金門縣農會信用部之支票存款，係在八十七年三月三日始因存款
    不足發生陸續退票，於同年月十二日始遭轉入拒絕往來戶，此均有上開帳戶之對
    帳單、交易明細、金門縣農會函、事故票據明細查詢等在卷可稽，另自訴人亦承
    認於收受票據時即有向銀行徵信，當時並未有退票紀錄，被告銀行交易往來正常
    ，核與上情相符，由是被告與自訴人簽訂買賣契約時尚非無資力之人，亦非如自
    訴人所指其早已知該紙支票無法兌現等情應可判斷。次查，被告在金門縣農會信
    用部之支票存款帳戶於八十七年三月三日起陸續退票，被告辯稱係因業主許永佚
    之工程涉嫌違建，工程無法如期完工，未能取得工程款乙節，亦據業主許永佚結
    證屬實無訛，故被告因資金頓時周轉不靈，致給付自訴人貨款之支票退票所辯，
    非無足採。
五、第按刑法第三百三十九條第一項詐欺取財罪之成立，以意圖為自己或第三人不法
    之所有，以詐術使人將本人或第三人之物交付為要件，所謂詐術使人交付，必須
    被詐欺人因詐術而陷於錯誤，若其所用之方法，不能認為詐術，亦不致使人陷於
    錯誤即不構成該罪。社會經濟行為本身原寓有不同程度之不確定性或交易風險，
    交易雙方本應自行估量其主、客觀情事及搜集相關資訊，以作為其判斷之參考。
    被告與自訴人訂立買賣契約時，財務狀況尚未陷入窘境，已如前所證，其與自訴
    人間交易亦合於一般商業慣例，以開具遠期支票支付貨款，被告事後因其他因素
    無法如期給付，乃民事上債務不履行之問題，除有積極證據足認其於取得財務之
    初即心存不法所有之意圖者外，要難以嗣後被告發生財務困難，無償債能力，或
    以尚存資力購買吊車卻不履行債務為由，遽以推論契約訂立時之主觀意思，臆測
    其有詐欺之意圖。況自訴人亦自承其於接受支票時，曾向付款之金融機構徵信過
    ，又被告向自訴人所購買之鋼材亦係用於其所承攬之工程，此觀卷附工程現場照
    片可徵，並無悖當時購買之目的，亦未有向自訴人取得貨物後賤價賣出圖利或其
    他隱匿逃避追償之情，益足徵被告與自訴人交易，未見有何不法之意圖，是自訴
    人以被告嗣後因銀行存款不足發生退票，未能給付貨款，逕直指被告有詐欺之行
    為，洵屬無據。而被告於審理時亦一再表示其有誠意將所積欠之款項償還自訴人
    ，因目前經濟困難，故無法立即清償，表示願以分期付款之方式給付，並未卸責
    ，綜上足認被告前揭所辯，尚堪採信，自難認被告有詐欺意圖。
六、末按本院復查無其他積極證據足認被告有何自訴人所指之犯行，揆之上開說明，
    尚難以自訴人片面、推測之指述遽入被告於罪，自應為無罪之諭知。又福建金門
    地方法院檢察署移送併辦部分，其中八十七年度偵字第一八八號詐欺案，核與本
    案為同一事實，本院自得併予審究；另八十八年度偵字第四六八號詐欺案，移送
    併辦意旨略以：被告乙○○詐欺案，經本署以八十八年度偵字第一八八號提起公
    訴（應為上開移送併辦之誤載），現由貴院審理中，查本件被告所涉詐欺罪嫌（
    李丁○○告訴乙○○詐欺案，經台灣高雄地方法院檢察署簽呈最高法院檢察署准
    許移轉福建金門地方法院檢察署偵辦後移送併辦），與該案具有連續犯之關係，
    屬於裁判上一罪，為法律上之同一案件，因而移送併辦前來云云。惟查被告被自
    訴詐欺罪部分，業經本院為無罪之諭知，已如前述，則前開移送併部分與本案即
    無任何連續犯之裁判上一罪關係，自應檢退檢察署，另行依法妥為處理，附併予
    敘明。據上論斷，應依刑事訴訟法第三百四十三條、第三百零一條第一項，判決
    如主文。
中      華      民      國    八十九    年      四     月      十二    日
                                    福建金門地方法院刑事庭
                                        法  官  劉  祥  墩
右正本證明與原本無異。
如不服本判決，應於判決送達後十日內，向本院提出上訴狀。
                                           書記官 楊 靜 秋
中    華    民    國      八十九      年      四      月     十二     日


司法院資訊處製作；財團法人民間司法改革基金會備份。
